【裁判字號】    95,再,18
【裁判日期】    951020
【裁判案由】    給付價金
【裁判全文】
臺灣高等法院高雄分院民事判決            95年度再字第18號
再審原告    乙○○
再審被告    臺灣糖業股份有限公司
法定代理人  甲○○
上列當事人間給付價金事件，再審原告對於民國95年6 月23日本
院93年度重上字第45號第二審確定判決，提起再審之訴，本院判
決如下：
    主  文
再審之訴駁回。
再審訴訟費用由再審原告負擔。
    理  由
一、再審意旨略以：
    （一）按適用法規顯有錯誤者，判決理由與主文顯有矛盾者
          ，當事人發見未經斟酌之證物或得使用該證物者，得
          提起再審之訴，民事訴訟法第496 條第1 項第1 款、
          第2 款及第13款著有明文。又所謂適用法規顯有錯誤
          ，係指原確定判決違背法規或與現存解釋判例有所抵
          觸者而言，最高法院57年台上字第1091號判例亦採此
          見解。另確定判決消極的不適用法規，顯然影響裁判
          者，自屬民事訴訟法第496 條第1 項第1 款所定適用
          法規顯有錯誤之範圍，應許當事人提起再審之訴，以
          貫徹憲法保障人民權益之本旨，最高法院60年度台再
          字第170 號判例與上述見解未洽部分，應不予援用，
          此有司法院大法官會議釋字第177 號解釋可資參照。
          再按法院固得就鑑定人依其特別知識觀察事實，加以
          判斷而陳述之鑑定意見，依自由心證判斷事實之真偽
          。然就鑑定人之鑑定意見可採與否，則應踐行調查證
          據之程序而後定其取捨。倘法院不問鑑定意見所由生
          之理由如何，遽採為裁判之依據，不啻將法院採證認
          事之職權委諸鑑定人，與鑑定僅為一種調查證據之方
          法之趣旨，殊有違背，此有最高法院79年台上字第54
          號判例著有明文。
    （二）查本院93年度重上字第45號原確定判決認定「台糖公
          司都會金龍楠梓三期房屋專案小組89年3 月14日鑑定
          報告書（參原審卷(一)第241 頁至第248 頁所載），其
          鑑定報告既係國營會與兩造達成共識後，委請建築、
          土木、結構、環境、法律等相關學術機構及人士組成
          專案小組，並達成鑑定，其專業性、客觀性及公正性
          應無疑慮，堪可採信」。惟查，原確定判決對於該鑑
          定報告未踐行調查證據之程序，即定其取捨，更未傳
          訊鑑定人到庭訊問其鑑定意見，而依自由心證判斷事
          實之真偽，徒以該鑑定報告已委請相關學術機構及人
          士組成專案小組，遽以認定該鑑定報告正確無虞，顯
          有違背法規而與現有解釋判例抵觸，進且再審原告曾
          就成功大學專案小組於88年8 月6 日第1 次會議記錄
          記載之應鑑定計劃及項目，卻缺漏如再審狀第4 至6
          頁所示之環保組、工程組、結構組等多項未予鑑定事
          項，請求前審法院踐行調查證據，惟均未獲置理，率
          行判決，亦有理由不備之違法。
    （三）綜上，原確定判決適用法規顯有錯誤，又消極的不適
          用法規，且與現存解釋判例有所牴觸，且此違法足以
          影響判決結果，為此提起再審之訴，並聲明：(一)本院
          93年度重上字第45號確定判決廢棄。(二)上廢棄部分，
          再審被告之訴及假執行之聲請均駁回。(三)第一、二審
          及再審訴訟費用由再審被告負擔等語。
二、按有下列各款情形之一者，得以再審之訴對於確定終局判決
    聲明不服。但當事人已依上訴主張其事由或知其事由而不為
    主張者，不在此限，民事訴訟法第496 條第1 項定有明文。
    次按對於確定終局判決主張有民事訴訟法第496 條第1 項所
    定各款情形之一者，固得對之提起再審之訴，惟依同條項但
    書規定，當事人已知其事由而不為主張者，即不得據以提起
    再審之訴。又第二審判決是否有民事訴訟法第496 條第1 項
    第1 款所定適用法規顯有錯誤之情形，於該判決送達當事人
    之時，即可知悉，如當事人對之聲明不服，自非不得依上訴
    主張其事由，以求救濟，如不依上訴主張其事由，任令第二
    審判決發生確定之效果，即應受民事訴訟法第496 條第1 項
    但書之限制，不得對之提起再審之訴，最高法院73年度台上
    字第48號裁判可資參照，嗣同院83年度台上字第912 號、84
    年度台上字第912 號、84年度台上字第2340號、84年度台上
    字第2957號、85年度台上字第314 號裁判亦均同此見解。雖
    該院91年度台上字第52號裁判意旨曾持不同見解，略以民事
    訴訟法第496 條第1 項但書所謂「知其事由而不為主張」，
    係指當事人在前訴訟程序明知其事由而未提出主張者而言，
    此與「對非不得上訴第三審法院之判決而未提起上訴」之情
    形尚屬有間，然此為個案見解。
三、本院認為民事訴訟法第496 條第1 項但書所謂「知其事由而
    不為主張」，已涵攝當事人本得就該事由依上訴程序救濟，
    卻不為之之情形，茲分述之：
    （一）訴訟制度設計：查上訴與再審固均為訴訟救濟制度，
          然上訴之客體為未確定之下級終局判決；反之，再審
          之客體則為已確定之終局判決（因涉及管轄規定，通
          常為同一審級之判決），此比較民事訴訟法第437 條
          、第464 條，及同法第496 條、第497 條、第498 條
          各該規定自明。此訴訟制度之設計功能取向雖非單一
          ，然具明確劃分不同之救濟程序，及避免浪費訴訟資
          源藉收訴訟經濟功能，應可確信，故雖同為救濟制度
          ，但提起上訴與再審之要件即明顯不同。要言之，依
          通常救濟制度所提之上訴，其限制較之依非常救濟制
          度所提之再審所受之限制為寬，此亦經司法院大法官
          會議肯認二者之要件不同，屬制度使然，對於人民訴
          訟權之行使無礙，並不違憲可徵。次查，民事訴訟法
          第496 條第1 項第1 款事由，屬提起再審之第一道限
          制，至同條第1 項但書即為第二道限制，目的即在彰
          顯不同救濟制度之特殊設計，若謂當事人對於下級法
          院之終局判決得依通常救濟程序聲明不服，而由上級
          法院一併審究，卻得任意不循該程序救濟，竟至確定
          後，再以同一事由，依再審之特別救濟程序為之，似
          已失去此種不同訴訟程序之設計原貌。
    （二）救濟可能：按私法紛爭之救濟可能，固為人民訴訟權
          之體現，然不同之訴訟設計，既涉及訴訟功能、設計
          目的、資源分配、有效利用等問題，而各有其首要考
          量之處，茍訴訟制度已提供當事人尋求救濟管道，亦
          即當事人就具體個案已有救濟可能，則於各種不同救
          濟之道中合理取捨，進而為必要之限制，核其情形，
          即與未提供救濟可能有異。從而，如當事人本得循上
          訴程序保護私權，竟不為之，即令所提再審之訴因限
          制較嚴而不為允許，亦難謂有違救濟可能。
    （三）就文義解釋言：民事訴訟法第496 條第1 項但書雖僅
          規定「知其事由而不為主張」，而未敘及在何審級不
          為主張，然就上開（一）、（二）理由，並解釋所謂
          不為主張，包括不利用通常救濟即上訴程序之主張，
          於文義上，亦難謂有何逸出規範原意之處。
    （四）要言之，本院認為無論從訴訟制度之設計、訴訟功能
          、設計目的、資源分配、有效利用、救濟可能及文義
          解釋等綜合觀察，民事訴訟法第496 條第1 項但書所
          謂「知其事由而不為主張」，應包含得以上訴程序主
          張卻不為主張之情事。
四、就再審原告所執再審事由，姑不論所謂理由不備，本非屬民
    事訴訟法第496 條第1 項各款所示之再審事由。即令依其他
    主張且合於該項第1 款之再審事由為真，亦因所指原判決上
    開採證違法、適用法規顯有錯（包括消極不適用法規、現有
    判例）等再審事由，於其收受原判決時即得知悉，且又屬得
    上訴第三審之事件，本得提起上訴尋求救濟，詎竟於95年7
    月3 日收受原判決正本，此經本院調閱前卷（卷三346 頁）
    甚明，並影印附卷可憑，任令確定後，再行提起本件再審之
    訴，即難謂為有理由，自應以判決駁回其再審之訴，並不經
    言詞辯論。
五、依民事訴訟法第502 條第2 項，第78條，判決如主文。
中    華    民    國    95    年    10    月    20    日
                            民事第五庭
                                審判長法官    蔡明宛
                                法      官    曾錦昌
                                法      官    黃國川
以上正本證明與原本無異。
如對本判決上訴，須於判決送達後20日內向本院提出上訴狀，其
未表明上訴理由者，應於上訴後20日內向本院提出上訴理由書（
均須按他造當事人之人數附繕本）。上訴時應提出委任律師或具
有律師資格之人之委任狀，並依附註條文規定辦理。
中    華    民    國    95    年    10    月    20    日
                                書  記  官    梁雅華
附註：民事訴訟法第466 條之1 ：
對於第二審判決上訴，上訴人應委任律師為訴訟代理人，但上訴
人或其法定代理人具有律師資格者，不在此限。
上訴人之配偶、三親等內之血親、二親等內之姻親，或上訴人為
法人、中央或地方機關時，其所屬專任人員具有律師資格並經法
院認適當者，亦得為第三審訴訟代理人。第1 項但書及第2 項情
形，應於提起上訴或委任時釋明之。


司法院資訊處製作；財團法人民間司法改革基金會備份。
